臺灣嘉義地方法院刑事判決　　　　　　　93年度交易字第87號
公　訴　人　臺灣嘉義地方法院檢察署檢察官
被　　　告　甲○○　男　32歲.
選任辯護人　洪秀一律師
上列被告因業務過失傷害案件，經檢察官提起公訴（93年度調偵
字第28號），本院判決如下：
    主  文
甲○○從事業務之人，因業務上之過失傷害人，處有期徒刑伍月
，如易科罰金，以參佰元折算壹日。
    事  實
一、甲○○受雇於強本汽車交通事業有限公司擔任司機之工作，
    為從事駕駛業務之人，於民國91年10月30日凌晨2時14分許
    ，駕駛車牌號碼7Ｒ—172號曳引槽車，沿國道一號高速公路
    由北往南行駛，行經261.18公里外側車道時，原應注意汽車
    在行駛途中，不得驟然變換車道，而當時為晴天，路面乾燥
    無缺陷，道路無障礙物視距良好，並無不能注意之情事，竟
    疏未注意，由外側車道急促變至內側車道，致其槽車左車尾
    撞擊內側紐澤西護欄。適有乙○○駕駛車牌號碼ＴＣ—039
    號曳引槽車，亦疏未注意行駛高速公路不得跨行車道及隨時
    保持與前車前後安全距離與左右安全間隔，同向跨行內、外
    車道自後駛至，閃避不及，因而乙○○所駕駛之曳引槽車左
    前車頭遂與甲○○所駕駛之曳引槽車右側車身發生碰撞，造
    成乙○○受有左手大拇指伸肌肌腱斷裂及左側脛骨平台骨折
    之傷害。甲○○於肇事後，親自打110電話報案，於警員到
    場尚不知犯人為何人時，即向警員表示其為肇事者，並接受
    裁判。
二、案經甲○○自首及乙○○訴由臺灣嘉義地方法院檢察署檢察
    官偵查起訴。
    理  由
一、證據能力部分：
（一）辯護人主張檢察官所提出之下列證據無證據能力：(1)告訴
      人乙○○於司法警察、檢察事務官調查中所為之陳述，因
      乃被告以外之人於審判外之言詞陳述。(2)告訴人乙○○於
      偵查中向檢察官所為之陳述，因乃被告以外之人於審判外
      之言詞陳述。(3)證人郭瓊邦於偵查中向檢察官所為之陳述
      ，因郭瓊邦未在場目擊肇事經過，又非鑑識人員，其陳述
      乃個人意見之詞。(4)財團法人成大研究發展基金會鑑定意
      見書，因引用郭瓊邦之陳述為判斷肇事責任之資料，既郭
      瓊邦之陳述無證據能力，該鑑定意見書亦應無證據能力。
（二）本院認：(1)告訴人乙○○於司法警察、檢察事務官調查中
      所為之陳述，屬被告以外之人於審判外之言詞陳述，又查
      無符合法律規定有證據能力之情形，依刑事訴訟法第159
      條第1項之規定，應無證據能力。(2)告訴人乙○○於偵查
      中向檢察官所為之陳述，雖為被告以外之人於審判外之言
      詞陳述，然辯護人並未指出其陳述有何顯不可信之情況，
      依刑事訴訟法第159條之1之規定，應有證據能力。(3)證人
      郭瓊邦於偵查中向檢察官所為之陳述，雖屬其個人意見之
      詞，然乃以其到場處理車禍實際所見聞之稽證為基礎，依
      刑事訴訟法第160條，應有證據能力。(4)財團法人成大研
      究發展基金會鑑定意見書，乃檢察官徵求被告及告訴人雙
      方之同意，依法選任就鑑定事項有特別知識經驗者所為，
      應具有證據能力。
二、實體部分：
（一）訊據被告甲○○矢口否認有上揭業務過失傷害犯行，辯稱
      ：當天伊係行駛於內側車道，先遭被害人乙○○所駕駛之
      曳引槽車自後面撞擊，之後剎車轉動車頭，車身甩尾，才
      撞擊內側護欄，伊就本件車禍實無過失云云；其辯護人辯
      護意旨並以：(1)依卷附車禍現場照片所示，7Ｒ—172號曳
      引車車頭往左後方反轉，印引之5Ｔ—11號槽車於撞擊內
      側護欄後，遭斷裂之護欄鐵管卡住車尾，隨即停止，槽車
      左後方之方向燈完好並無碎裂，右後方之方向燈則已完全
      碎裂掉落，整部車輛均靠內側車道內側等情，由此一客觀
      之現狀觀之，並非因由外側車道急促變換車道造成甩尾之
      撞擊。蓋造成曳引車拖曳之槽車產生甩尾現象，必須在曳
      引車以急促高速蛇行之方式駕駛才會發生，亦即由外側車
      道急促變換至內側車道，隨即又變換至外側車道，使拖曳
      之槽車在高速下產生左右擺動之情況下，始會產生。且若
      在此情況下槽車撞擊內側護欄遭斷裂之鐵管卡住而停止，
      則曳引車車頭既已往右方之外側車道前進，因槽車突然甩
      尾並遭斷裂之護欄鐵管卡住停止，車頭應向右後方反轉停
      跨內、外車道間才是。惟實際之情況，既非如此，本件車
      禍斷非因被告所駕駛之車號7Ｒ—117號曳引車由外側車道
      急促變換至內側車道，致左車尾撞擊內側護欄所致。(2)又
      依卷附現場照片所示，7Ｒ—172號曳引車所曳引之5Ｔ—
      11 號槽車均在內側車道且偏靠內側護欄，顯示由外側車
      道變換至內側車道後並無再變換至外側車道變換之情形，
      曳引車僅拖曳槽車至內側車道之際並不會造成甩尾現象，
      因之，必然係遭受外力之撞擊，才會失去曳引車引動之控
      制而撞上內側護欄，而由本件5Ｔ—11號槽車右後方防撞
      桿及踏座鐵板遭受撞擊毀損之情形觀之，顯示撞擊點在槽
      車之右後方，因受撞擊力之推擠，才會造成往左內側護欄
      之情形，自可理解，更因撞擊點在槽車右後方，撞擊力由
      右後方往前推擠，造成曳引車車頭向左後方反轉，至符力
      學原理。(3)又5Ｔ—11號槽車後方除方向燈外，均為金屬
      結構體，然槽車左側之方向燈並未碎裂，而護欄亦屬金屬
      製品，縱遭碰撞斷裂，亦不會產生如現場所示之碎裂物，
      因此，護欄遭碰撞之起始點處所留之散落物，不可能係所
      謂5Ｔ—11號槽車之散落物，基此，應可研判該處散落物
      為ＴＣ—039號聯結車撞擊5Ｔ—11號槽車時，所遺留之散
      落物，足稽本件車禍係ＴＣ—039號聯結車先行撞擊5Ｔ—
      11號槽車後，5Ｔ—11號槽車因受撞失控才碰撞護欄。
（二）經查：
    (1)被告甲○○係強本汽車交通事業有限公司之駕駛員，於上
      揭時、地駕駛車牌號碼7Ｒ—172號曳引槽車與告訴人乙○
      ○所駕駛之車牌號碼ＴＣ—039號曳引槽車發生碰撞，告
      訴人因而受有如事實欄所載之傷害等事實，業據被告於警
      詢、偵查及本院審理時坦白承認，核與證人郭瓊邦於偵查
      中證述至現場處理被告與告訴人間車禍之情（見偵查卷第
      8頁）相符，復有道路交通事故調查報告表（見發查卷第
      50頁）、現場及車損照片（見發查卷第54頁至第61頁；第
      11頁至第36頁）及林新醫院出具之診斷證明書（見發查卷
      第6頁）在卷可資佐證，足徵上情為真。
    (2)而依據卷附現場照片顯示被告聯結車曾撞擊內側護欄，撞
      擊部分包括聯結車曳引車頭（以右側車頭為主），以及聯
      結車拖車尾被內側紐澤西護欄上的鐵管由左側車身穿刺進
      入，並由右側車身穿刺出來。準此，被告聯結車拖車尾必
      定曾向左靠並撞及內側的紐澤西護欄。故肇事現場遺留之
      卷附道路交通事故調查報告表內之事故現場圖上由北往南
      沿著內、外車道分道線直線向前的剎車痕並非被告聯結車
      所產生的剎車痕。而上開被告聯結車前曳引車頭與後拖槽
      車間的曲折反轉現象，係因為曳引車頭剎車，槽車往前擠
      壓所導致的結果，因此被告聯結車的確有採取剎車的反應
      行為，因此會在地面留下剎車痕。又根據卷附道路交通事
      故調查告表內之事故現場圖，被告聯結車玻璃碎片距離最
      後槽車剎停位置為4.8公尺，此一距離換算得被告聯結車
      車速為每小時29.5公里，表示被告聯結車是在低速的狀況
      下撞擊內側護欄，此一低速對照被告所陳「行速82公里。
      內線車道」等情，足徵被告聯結車在撞擊內側護欄時，已
      經是處於剎車狀態當中。再依據卷附告訴人所提之事故地
      點相片第8幀，橋樑上內側紐澤西護欄上鐵管斷裂之地點
      恰好處於一道弧形刮地痕終止處，此與事故現場圖吻合，
      所以由被告聯結車撞擊內側護欄位置，可見現場所遺留下
      來之兩道弧形輪胎痕為被告聯結車的剎車痕。又據告訴人
      駕駛之ＴＣ—039號聯結車總車長為16.1公尺，估算被告
      聯結車右後輪脫落處距離告訴人聯結車車頭約12公尺，以
      此一距離換算告訴人聯結車撞擊被告聯結車時，車速約為
      每小時46.7公里，表示告訴人聯結車亦是在剎車狀態下撞
      擊被告聯結車，是兩車並非在高速行駛下發生撞擊，而是
      兩車均處於剎車狀態下發生撞擊，而且是被告聯結車在左
      前車速較低，告訴人聯結車在右後車速相對較高狀態下發
      生。被告聯結車在內側車道行駛，沒有理由將車速由行車
      紀錄圖上的每小時75至90公里之間，減至每小時29.5公里
      ，必然是發生狀況以致如此緊急剎車，因此對照二道弧形
      輪胎痕、雙方相對車速，以及被告聯結車槽車尾撞擊車損
      ，可以認定本件車禍之發生乃「被告聯結車車尾先行撞擊
      內側護欄，後續遭告訴人聯結車撞擊右側車身」。又根據
      現場照片第11幀所示，告訴人最後停止位置，車頭在內側
      ，車尾偏向外側，以及事故現場圖單輪剎車痕終點明顯記
      錄迴避的痕跡，可徵該單輪剎車痕為告訴人聯結車所留下
      之剎車痕，又該剎車痕是在內側快車道上，足徵告訴人在
      行駛過程中亦未能是當保持與前車間之互動與安全關係。
    (3)辯護人上開被告與告訴人雙方聯結車於事故後停放之位置
      ，單純以力學原理推算，認應係被告之聯結車先遭告訴人
      聯結車自後方撞擊，才失控撞上內側護欄云云之辯護，並
      未考量被告於事故發生當時所採取之應對方式及聯結車乃
      分為曳引車與槽車二部分，非可視為單純一個車體適用力
      學原理，尚難採信。又本院依據客觀事證已分析肇事經過
      如上，被告所辯及辯護意旨所述均不足採信。
    (4)按汽車在行駛高速公路途中，不得驟然變換車道，高速公
      路交通管制規則（依道路交通管理處罰條例第92條規定訂
      定之）第11條前段定有明文。被告係領有駕照之職業駕駛
      員，理應注意上開規定。又依卷附之道路交通事故調查報
      告表所載，本件肇事時、地，天候為晴，路面乾燥無缺陷
      ，道路無障礙物視距良好，則肇事當時，被告並無不能注
      意之情事，而據被告所陳，事故當時，被告聯結車為空車
      ，是以曳引車頭之動力而言，具有較靈巧之行車能力，又
      據被告自陳：「因為我的前方還有一台聯結車，我看到前
      面那台車減速，我就轉入內線車道」，復據卷附現場照片
      及事故現場圖，被告聯結車之槽車撞擊內側護欄及卷附行
      車記錄器記錄圖上之記載，被告聯結車的車速介於70至90
      公里之間，上下變異較大，告訴人聯結車車速介於90.0至
      90.3公里之間，車速較穩定，足徵被告駕駛聯結車變換車
      道相當急促，操作不當，導致槽車尾撞擊內側護欄，顯有
      過失。被害人乙○○駕車閃避不及，因而與被告之聯結車
      碰撞，致受有如事實欄所載之傷害，二者間具有因果關係
      。本件經檢察官送請財團法人成大研究發展基金會鑑定結
      果同認；甲○○駕駛聯結車變換車道，操控失當為肇事主
      因。乙○○駕駛聯結車跨內、外側車道線行駛，以致閃避
      不當，亦有責任。此有卷附財團法人成大研究發展基金會
      93年9月2日（93）成大研基鑑字第1940號函附之鑑定意見
      書在卷可稽（見調偵卷第25至第42頁），告訴人對本件車
      禍之發生亦與有前述未能隨時保持與前車前後安全距離與
      左右安全距離之過失，然仍不能解免被告之過失責任。
      本件事證明確，被告犯行堪以認定。
（三）按被告係強本汽車交通事業有限公司之駕駛員，從事駕駛
      業務之人，業據其自陳在卷，是核被告所為係犯刑法第二
      百八十四條第二項之業務過失傷害罪。又被告於肇事後，
      親自打110電話報警，於警員前往現場處理，在其上開犯
      行未為任何有偵查犯罪職權之公務員已知悉前，不逃避接
      受裁判而向當場警員自首，業據被告及告訴人均供明在卷
      ，應依刑法第62條前段減輕其刑。爰審酌被告並無前科，
      素行尚稱良好，為車禍肇事之主因，告訴人所受之傷情非
      輕，犯後否認犯行，且賠償告訴人之損失，未見其悔意等
      一切情狀，量處被告如主文所示之刑，並諭知易科罰金之
      折算標準。
據上論斷，應依刑事訴訟法第299條第1項前段，刑法第284條第2
項、第62條前段、第41條第1項，罰金罰鍰提高標準條例第1條前
段、第2條，判決如主文。
本案經檢察官陳鈴香到庭執行職務
中　　華　　民　　國　　94　　年　　3 　　月　　9 　　日
                  刑事第四庭    審判長  法　官  劉瓊雯
                                        法  官  康存真
                                        法  官　曾宏揚
上列正本證明與原本無異。
如不服本判決，應於判決送達後10日內向本院提出上訴狀（應附
繕本）。告訴人或被害人如對於本判決不服者，應具備理由請求
檢察官上訴，其上訴期間之計算係以檢察官收受判決正本之日期
為準。
中　　華　　民　　國　　94　　年　　3　　月　　13   　日
                                        書記官  李彩娥
附錄本案論罪科刑法條全文：
刑法第284條第1項
中華民國刑法第284條
(過失傷害罪)
因過失傷害人者，處六月以下有期徒刑、拘役或五百元以下罰金
，致重傷者，處一年以下有期徒刑、拘役或五百元以下罰金。
從事業務之人，因業務上之過失傷害人者，處一年以下有期徒刑
、拘役或一千元以下罰金，致重傷者，處三年以下有期徒刑、拘
役或二千元以下罰金。
